【裁判字號】    95,台上,4734
【裁判日期】    950825
【裁判案由】    偽造文書
【裁判全文】
最高法院刑事判決            九十五年度台上字第四七三四號
    上  訴  人
    即 自訴 人  甲○○○
                          之5.
    自訴代理人  莊 柏 林律師
    上  訴  人
    即  被  告  乙 ○ ○
    選任辯護人  任    兵律師
上列上訴人等因甲○○○自訴被告偽造文書案件，不服台灣高等
法院中華民國九十五年六月二十八日第二審更審判決（九十四年
度上更(一)字第三０五號；自訴案號：台灣台北地方法院八十八年
度自字第一０八六號），提起上訴，本院判決如下：
    主  文
原判決撤銷，發回台灣高等法院。
    理  由
本件原判決認定：上訴人即被告乙○○為甲○○○之夫紀昭平（
已死亡）所經營公司之會計小姐，民國七十五年間，紀昭平經甲
○○○之同意，以甲○○○名義擔任連帶保證人，擔保鑫倫企業
有限公司（下稱鑫倫公司）向華南商業銀行（下稱華南銀行）借
款新台幣（下同）一千萬元，嗣因紀昭平與甲○○○感情不睦，
甲○○○不願繼續承擔連帶保證責任，雙方旋於七十七年八月二
十五日書立切結書，由紀昭平承諾在七十七年十二月三十一日以
前，將所有以甲○○○名義為保證人之銀行貸款事項處理完畢，
歸還全部貸款或變更保證人，免除甲○○○所有保證責任。詎紀
昭平明知甲○○○已無擔任連帶保證人之意思，竟與乙○○基於
犯意之聯絡，未經甲○○○同意，於八十二年七月十七日，在不
詳地點書立借據，再接續盜蓋甲○○○之印章於華南銀行借據之
連帶保證人欄上，以擔保鑫倫公司向華南銀行借款一百萬元及四
百萬元（合計五百萬元）之債務，而接續偽造不實之文書，並持
向華南銀行承辦人員行使，足以生損害於甲○○○及華南銀行等
情。因而撤銷第一審關於乙○○部分之無罪判決，改判論處乙○
○行使偽造私文書，足以生損害於他人罪刑。固非無見。
惟查：(一)科刑之判決書，對於犯罪事實必須詳加認定，而後於理
由內敘明其認定犯罪事實所憑之證據，及其認定之理由，方足以
資論罪科刑。所載事實理由與宣告之主文，尤必相互一致，否則
即有理由矛盾之違法。原判決事實欄記載乙○○與紀昭平基於犯
意之聯絡，未經甲○○○之同意，共同偽以甲○○○名義為鑫倫
公司向華南銀行借款之連帶保證人等情。雖於理由四說明乙○○
與紀昭平有犯意聯絡及行為分擔，為共同正犯云云。然主文未同
時諭知「共同」行使偽造私文書，足以生損害於他人。自有理由
矛盾之違法。(二)審理事實之法院，對於案內一切證據，除認為不
必要者外，均應詳為調查，然後基於調查所得之心證，以為判斷
事實之基礎。如有應行調查之證據未經依法調查，或證據雖已調
查而其內容尚未明瞭，遽行判決，均屬應於審判期日調查之證據
而未予調查之違法。原判決認定乙○○與紀昭平於八十二年七月
十七日，在不詳地點書立借據，再接續盜用甲○○○之印章，蓋
於華南銀行借據連帶保證人欄，擔保鑫倫公司向華南銀行借款一
百萬元、四百萬元之債務，再持向華南銀行承辦人員行使。理由
三(四)並依華南銀行授信申請書之註明內容，說明鑫倫公司所借款
項五百萬元，係「承作」而非「展期」，屬基金保證貸款額度內
之申請，並非舊約展期云云。似指乙○○與紀昭平因提出該借據
而另向華南銀行借款五百萬元。若均無誤，乙○○上揭行為，是
否屬詐術之施行？華南銀行是否因誤認該筆借款已獲得甲○○○
同意為連帶保證人，致陷於錯誤而撥款？此結果與乙○○及紀昭
平上揭行為之目的，有無修正前刑法第五十五條牽連犯之關係，
為自訴效力之所及，而屬自訴範圍之一部？原審未予勾稽釐清，
自有應於審判期日調查之證據而未予調查之違法。又原判決認定
乙○○明知甲○○○已無意擔任鑫倫公司向銀行貸款之連帶保證
人，依理由三(二)之說明，係以乙○○於其與紀昭平在九十年六月
二十七日所提出答辯狀自陳「當時紀昭平債務龐大，無力為鑫倫
公司一次攤還，才會以續借方式慢慢攤還，且紀昭平於自訴人表
示不願擔任保證人後，即未再以自訴人擔任連帶保證人方式借新
債」為其主要論據。然該答辯狀係由乙○○、紀昭平名義共同具
名，書狀末頁並載有「選任辯護人：李姝純律師」。上揭內容在
客觀上似未能判斷屬乙○○、紀昭平個人意見或彼等二人共同之
意見。而乙○○似始終否認知悉紀昭平於七十七年八月二十五日
書立切結書之情事。雖紀昭平已死亡（原審卷第五十頁）致無從
傳喚，然事實審法院非不得傳喚李姝純律師，以明詳情。乃原審
未予究明，逕採上揭答辯狀內容而為不利乙○○之認定，亦有證
據調查未盡之違誤。(三)無罪之判決，依法既應記載其理由，則對
於被告被訴之事實及其不利之證據資料，如何不足以證明被告犯
罪，均應逐一詳述其理由，否則即有判決不載理由或理由不備之
違法。原判決認定乙○○並無原判決理由五1.2.3.所載自訴意旨
之犯行。固於理由五(二)2.說明甲○○○在第一審直承曾親自前往
戶政機關辦理印鑑證明書，核發後交予紀昭平使用。並於理由五
(二)6.敘明雖乙○○於上訴審坦承以甲○○○名義書具八十二年八
月三十日載有將不動產更名變更登記予紀昭平內容之同意書，然
自訴代理人並不否認甲○○○於七十八年三月二十五日移民出國
前，曾在機場書立上載「結婚之後，從來沒有財務很困難的時候
，也沒有請我的親友融資周轉一萬元以上，倒閉我也沒責任，財
產都是屬於我先生賺的，屬甲○○○託管」之同意書。乙○○所
製作上揭同意書，係甲○○○同意更名歸還原屬紀昭平所有之財
產而已，對甲○○○並不足生損害云云。惟稽之原判決理由五1.
2.3.所示不動產所有權移轉相關資料，其中甲○○○之印鑑證明
書，似均由台北市松山區戶政事務所於八十二年七月二十六日核
發（第一審證物卷）。據甲○○○於第一審陳稱「（你有無辦理
印鑑證明）有，我辦過二次。七十七年六月二十九日是我去辦理
的，而八十二年七月二十六日，這個不是我辦理的，也不是我去
領的，是紀昭平偷偷去辦的，而八十四年十月九日，是我去辦理
的」等語（第一審卷(二)第十頁）。已明確否認上揭辦理不動產所
有權移轉登記所附印鑑證明書為其申請。且稽之卷內資料，甲○
○○似未曾陳稱伊基於移轉上揭不動產所有權之目的，而申請印
鑑證明書並交付紀昭平。則原判決理由五(二)2.以甲○○○於八十
二年七月二十六日申請印鑑證明書，認定甲○○○移民後，已授
權紀昭平使用其印鑑，自有證據上理由矛盾之違法。又揆諸甲○
○○於七十八年三月二十五日在機場書具字據之內容，其中「財
產都是屬於我先生賺的，屬於甲○○○託管」部分，似僅止於言
及購置財產之金錢來源及屬於伊託管。而原判決認定乙○○於八
十二年八月三十日以甲○○○名義製作之同意書，則載稱「甲○
○○同意將婚後所取得之另紙所標示之不動產更名變更登記過戶
予夫紀昭平名義」，似表明甲○○○同意將相關不動產所有權變
更登記為紀昭平所有。與前者僅具確認購置財產金錢來源及屬甲
○○○託管之表示，並非相同。再以，苟甲○○○確具將登記其
名義之不動產更名為紀昭平所有之意願，紀昭平如何須捨棄甲○
○○親自書立字據之方法，改由乙○○偽以甲○○○名義為之？
原判決就此部分論理上之說明，自有未足。又甲○○○若無將上
揭財產為更名之意願，乙○○與紀昭平擅以甲○○○名義製作上
揭八十二年八月三十日之同意書，並憑以辦理所有權變更登記，
果否於文書公共信用性無損害之虞？原判決未為必要之論述及說
明，遽為有利乙○○之認定，亦不無理由不備之違法。以上或為
上訴人等上訴意旨所指摘，或屬本院得依職權調查之事項，應認
原判決仍有撤銷發回更審之原因。至原判決不另為乙○○無罪諭
知部分，本乎審判不可分之原則，應併予發回。
據上論結，應依刑事訴訟法第三百九十七條、第四百零一條，判
決如主文。
中    華    民    國  九十五  年    八    月  二十五  日
                      最高法院刑事第十庭
                          審判長法官  洪  清  江
                                法官  石  木  欽
                                法官  李  伯  道
                                法官  林  勤  純
                                法官  陳  晴  教
      本件正本證明與原本無異
                                      書  記  官
中    華    民    國  九十五  年    九    月    四    日
                                                      Ｑ


司法院資訊處製作；財團法人民間司法改革基金會備份。
